【裁判字號】    95,上易,160
【裁判日期】    950705
【裁判案由】    損害賠償
【裁判全文】
臺灣高等法院臺中分院民事判決         95年度上易字第160號
上  訴  人
即原審被告  丙○○
兼  上一人
法定代理人  戊○○
            丁○○
上三人共同
訴訟代理人  曾耀聰律師
被  上訴人
即原審原告  乙○○
訴訟代理人  陳沆河律師
上列當事人間請求損害賠償事件，上訴人對於中華民國95年3月7
日臺灣臺中地方法院94年度重訴字第443號第一審判決．提起上
訴，本院於95年6月21日言詞辯論終結，判決如下：
    主  文
上訴駁回。
第二審訴訟費用由上訴人連帶負擔。
    事實及理由
一、本件被上訴人即原審原告與原審共同原告甲○○起訴請求上
    訴人應連帶給付甲○○新臺幣（下同）363萬9,830元、連帶
    給付被上訴人311萬7,686元，及均自起訴狀繕本送達翌日起
    至清償日止，按年息5%計算之利息。經原審為被上訴人一部
    勝訴之判決，判命上訴人應連帶給付被上訴人30萬元及其法
    定遲延利息，並就被上訴人勝訴部分為附條件准、免假執行
    之宣告，而駁回原審共同原告甲○○之訴及被上訴人其餘之
    訴。上訴人就其敗訴部分，提起本件上訴。至原審共同原告
    甲○○、被上訴人二人各就其在原審敗訴部分，分別於64萬
    4000元、50萬元之範圍內，雖亦提起上訴，惟其二人之上訴
    係不合法，業經本院另以裁定駁回在案。是本件本院僅就上
    訴人之上訴部分為審理，合先敘明。
二、被上訴人與原審共同原告甲○○起訴主張：上訴人丙○○於
    民國（下同）93年8月6日17時30分許，無照駕駛其父即上訴
    人丁○○所有牌照號碼為NQM-293號機車，由台中市○區○
    ○路沿十甲北街往台中縣太平市方向行駛，其原應注意在未
    劃標線，且進入太平市○○路段○道路上，應減速慢行，作
    隨時停車之準備，而依當時情形，天氣路況均良好，路面無
    障礙，又無不能注意之情事，其竟疏於注意，行經縮減路段
    前之台中市○區○○○街75巷14號前，未減速慢行，作隨時
    停車之準備，仍以超過該車道限速30公里之高速直行，適訴
    外人陳湘芸（86年10月15日生）逆向行走於十甲北街路邊，
    因該地點有一部休旅車逆向停放，陳湘芸即沿車身行走，然
    上訴人丙○○明知前開情形而未向道路中線行駛，卻疏於注
    意而偏向路邊行駛，而衝撞陳湘芸左側身體，致陳湘芸因外
    傷性休克、顱腦損傷、胸髖部受傷、下肢骨折變形而不治死
    亡。原審共同原告甲○○與被上訴人分別為陳湘芸之父母，
    因上訴人丙○○上開不法侵害行為而均受有損害，故上訴人
    丙○○依法自應賠償甲○○因本件事故所支出之殯葬費63萬
    3,190元及精神慰藉金300萬6,640元；暨賠償被上訴人精神
    慰藉金311萬7,686元。又上訴人丙○○係77年8月l9日生，
    於前開行為時乃未滿20歲之限制行為能力人，上訴人戊○○
    、丁○○二人為其法定代理人，依法亦應與上訴人丙○○連
    帶負損害賠償責任等情。爰依侵權行為之法律關係，求為命
    上訴人應連帶給付原審共同原告甲○○363萬9,830元、連帶
    給付被上訴人311萬7,686元，並均加付法定遲延利息之判決
    。
三、經原審為如前述被上訴人一部勝訴之判決後，上訴人就其敗
    訴部分，提起本件上訴。被上訴人於本院聲明：駁回上訴。
    併稱：道路交通安全規則第133條係規定行人在未劃設人行
    道之道路應「靠邊行走」，而非「靠右邊行走」，故本件被
    害人陳湘芸於事故地點靠左邊（逆向）行走，並未違反規定
    ；而依警方所繪現場圖並無煞車痕，且機車刮地痕係在道路
    中央達6公尺以觀，足證肇事機車係行駛於道路中央，未靠
    右行駛，顯違道路交通安全規則第95條之規定；又上訴人丙
    ○○於台中市行車事故鑑定委員會自承其在40公尺外即已看
    見陳湘芸，且辯稱車速為40公里云云，惟事故地點之路寬為
    10公尺，路邊距道路中心點為5公尺，而休旅車車寬為170公
    分，且因逆向停放，車輛左側須預留70公分開門空間，以此
    計算，撞擊點離車身亦達2.6公尺，依7歲小女孩之步伐，每
    步不逾30公分，則被害人陳湘芸自休旅車右側往道路中央橫
    向步行亦須9步，若以跑步每分鐘120步計算，也須超過4秒
    鐘，則事發時上訴人丙○○應可及時採取煞車等反應措施，
    其竟未煞車，並撞擊陳湘芸致心臟破裂，顯見上訴人丙○○
    所辯伊未超速行駛、係被害人陳湘芸突然衝出路面致煞車不
    及云云，不足採信；況機車刮地痕起點距道路變窄處僅7公
    尺，縱認上訴人丙○○係以35至40公里之時速行駛，則不到
    0.7秒即進入狹路，其仍未減速慢行，亦有違道路交通安全
    規則第93條第l項第2款之規定等語。並聲請函送警察大學行
    車事故鑑定研究中心重行鑑定肇責。
四、上訴人則以：(一)上訴人丙○○就事故之發生並無過失；本件
    車禍之發生係上訴人丙○○靠右行駛於未劃標線之道路時，
    因被害人陳湘芸逆向自停放路邊之休旅車後方突然閃出，並
    進入車道內，致剎車不及而衝撞所致，陳湘芸並非步行一段
    路後才遭撞擊，亦無被上訴人所指上訴人丙○○在40公尺外
    即看見陳湘芸之情事，上訴人丙○○既無法預見及避免發生
    碰撞，自難謂有何疏於注意車前狀況可言；至刮地痕乃機車
    因碰撞而失控倒地後，才會產生，本件事故上訴人丙○○係
    在撞及被害人陳湘芸時，即本能地向左閃避後才倒地，故刮
    地痕起點並非等同於碰撞點，被上訴人以刮地痕起點為基礎
    ，逕認上訴人丙○○係違規行駛於路中，顯不足採；再者，
    上訴人丙○○既因被害人陳湘芸突然自休旅車後閃出而不及
    煞車，當無煞車痕可言，且陳湘芸為稚弱幼童，遭撞後心臟
    破裂，實不難想像，被上訴人據此謂上訴人丙○○駕車違規
    超速，亦屬無據；又92年10月15日修正公佈之道路交通安全
    規則第93條第2款，並未規定行經「路寬不規則」、「無標
    線巷道」時，應減速慢行，作隨時停車之準備，況事發地點
    並無路寬不規則之事實，該道路有減縮之狀況者，係在事發
    地點前方5、6公尺處，與本件無關，自不能依此而認上訴人
    丙○○為有過失。(二)本件應有過失相抵原則之適用：縱認上
    訴人丙○○就事故之發生係有過失，惟被害人陳湘芸之年紀
    已近7歲，以目前資訊、教育、營養之發達，衡情應對一般
    交通安全常識，已有相當之注意及識別能力，其就本件事故
    之發生，仍應負過失之責，上訴人自得主張過失相抵；且肇
    事之主因，係陳湘芸突然衝出路面所致，上訴人丙○○之過
    失責任比例，應遠低於40％。(三)被上訴人請求賠償之金額過
    高，上訴人賴春燕為此事件，因承受不了壓力，致中風癱瘓
    在床，上訴人丙○○則輟學當學徒幫忙家計，上訴人丁○○
    除須經營小說出租店以維持生計外，且須照顧臥病在床之上
    訴人賴春燕，精神亦幾近崩潰；兼以先前所付強制責任保險
    金140萬元，係向他人所借，加上原有之120萬元貸款，上訴
    人實已無力再支付高額賠償等語，資為抗辯。故聲明：(一)原
    判決不利於上訴人部分廢棄。(二)上開廢棄部分，被上訴人在
    第一審之訴駁回。
五、本件被上訴人主張，被上訴人丙○○於前揭時、地，無照駕
    駛前開動力車輛即機車，衝撞被上訴人之女陳湘芸，致陳湘
    芸因外傷性休克、顱腦損傷、胸髖部受傷、下肢骨折變形而
    不治死亡，為上訴人所自認，並經本院調取台灣台中地方法
    院檢察署93年度相字第1123號卷、台灣台中地方法院93年少
    調字第935號（94年度少護字第203號卷）與本院94年少抗字
    第25號卷，核閱無誤，自堪信為真實。而依當時情形，為晴
    天、日間自然光線、市區道路○○○路面、路面乾燥無缺陷
    、道路無障礙、視距良好、無號誌、無路面邊線、肇事地點
    路寬約10公尺，前北方數公尺處路寬縮減為5公尺，速限30
    公里，且上訴人丙○○無駕照，肇事後，機車刮地痕位於車
    道，但長達6公尺等情，有道路交通事故調查報告表、道路
    交通事故現場圖及照片附於前開卷可稽。按行車速度，依速
    限標誌或標線之規定，無號誌或標限者，行經狹路、無號誌
    之交岔路口，均應減速慢行，作隨時停車之準備；且汽車行
    駛時，駕駛人應注意車前狀況及兩車併行之間隔，並隨時採
    取必要之安全措施，道路交通安全規則第93 條l項第2款、
    第94條第3項分別定有明文。則被上訴人丙○○無照駕駛前
    開重機車，行經路寬即將縮減之狹路、復無標線設施，本應
    注意減速慢行與車前狀況，作隨時停車之準備並隨時採取必
    要之安全措施，亦無不能注意之情事，其竟疏未注意，致衝
    撞陳湘芸；且依肇事地點限速30公里，而肇事後機車刮地痕
    長達6公尺、上訴人丙○○自承當時速度為35至40公里及被
    害人之傷勢以觀，足見上訴人丙○○之速度甚快，非僅於35
    公里時速；則死者之因本件車禍死亡，上訴人丙○○應負過
    失責任，且其過失行為與陳湘芸之死亡有相當因果關係亦堪
    認定。台灣省車輛行車事故覆議鑑定委員會鑑定結果亦認上
    訴人丙○○有過失，有該委員會府覆議字第9311338號覆議
    鑑定書附於前開刑事卷可參。惟肇事地點有休旅車逆向停放
    ，被害人自停放休旅車後，穿越進入車道，亦有道路交通事
    故調查報告表附卷足稽。是其逆向進入道路行走，顯疏未注
    意看清左右來車，且未靠右邊行走，亦有違道路交通安全規
    則第134條第5款、第133條規定。
六、按因故意或過失，不法侵害他人之權利者，負損害賠償責任
    ；汽車、機車或其他非依軌道行駛之動力車輛，在使用中加
    損害於他人者，駕駛人應賠償因此所生之損害；無行為能力
    人或限制行為能力人，不法侵害他人之權利者，以行為時有
    識別能力者為限，與其法定代理人連帶負損害賠償責任，民
    法第184條第l項前段、第l9l條之2前段、第187條分別著有
    明文。而生命權則屬前開法條所稱之權利。不法侵害他人致
    死者，被害人之父母、子女及配偶，雖非財產上之損害，亦
    得請求賠償相當之金額，民法第194條分別定有明文。本件
    上訴人丙○○係77年8月l9日生，於前開行為時乃未滿20歲
    之限制行為能力人且有識別能力，而上訴人戊○○、丁○○
    則分別為其母、父，均為其法定代理人；死者陳湘芸係86年
    10月15日生，被上訴人乙○○為其母；均為兩造所自認，且
    有戶籍謄本在卷可證。從而，被上訴人依前開規定請求上訴
    人等連帶賠償精神慰藉金，自屬有據。至精神慰藉金之數額
    如何始為相當，法院自應斟酌加害人，並被害人及其父母、
    子女及配偶之身分、地位及經濟狀況等關係定之。查被上訴
    人乙○○高職畢業，為家庭管理，無業，名下有汽車l輛，
    並投資力鵬企業股份有限公司、大榮汽車貨運股份有限公司
    、神達電腦股份有限公司、裕隆汽車製造股份有限公司，財
    產總額約141,28O元；上訴人丙○○高中肄業，目前擔任麵
    包店學徒，每月收入約12,000元，名下無財產；上訴人戊○
    ○、丁○○均初中畢業，共同經營租書店，丁○○名下有房
    屋2筆、土地l筆、汽車l輛，並投資永棧鑄造工業股份有限
    公司，財產總額約1,911,300元；戊○○名下有田賦l筆，並
    投資永棧鑄造工業股份有限公司，財產總額約5,500,000元
    ；有稅務電子閘門財產調件明細表在卷可憑。是本院審酌被
    上訴人遽失長女，受有極大之痛苦，及兩造前開學歷、社會
    身分地位與工作收入、經濟財產狀況、丙○○及死者違反道
    路交通安全規則之程度等事實，因認原審准許被上訴人得請
    求上訴人等連帶賠償精神慰撫金100萬元，應為適當。
七、另按損害之發生或擴大，被害人與有過失者，法院得依民法
    第217條第l項規定，減輕或免除被告賠償金額；且前開規定
    於被害人之代理人或使用人有過失者，準用之，同法第317
    條第3項亦有規定。復按民法第192條第l項、第194條規定損
    害賠償責任，係間接被害人得請求賠償之特例；此項請求權
    ，自理論言，雖係固有之權利，然其權利係基於侵權行為之
    規定而發生，自不能不負擔直接被害人之過失，倘直接被害
    人於損害之發生或擴大與有過失時，依公平之原則，亦應有
    民法第217條過失相抵規定之適用（最高法院73年度台再字
    第l82號判例可參）。而前開法條所稱代理人包括法定代理
    人；所謂被害人與有過失，係指被害人苟能盡注意義務即得
    避免損害之發生或擴大，竟不注意之意，從而被害人仍須能
    注意，亦即有責任能力、識別能力，否則不生過失相抵問題
    。查：
（一）肇事時，依甲○○之敘述，其與死者及長子沿車子旁，靠
      馬路一邊（即靠左邊）行走，長子走前面，伊走中間，死
      者走後面等情（見調閱之台灣台中地方法院94年度少護字
      第203號卷第26、27頁）。而死者陳湘芸係86年10月15日
      生，其於被告丙○○為前開侵權行為時之93年8月6日，尚
      未滿7歲，依國人一般發育狀況，其依循前行之其父甲○
      ○行走途逕，自逆向停放之休旅車後方穿出，縱其父甲○
      ○有過失，但尚難認陳湘芸就系爭損害之發生或擴大係屬
      應注意不為此行為而不能注意；即依其識別、判斷能力，
      尚不足以認知其既循其父行走途逕之行為有被車輛撞及之
      危險及違反交通法令。從而，本件自不得以陳湘芸就系爭
      損害之發生或擴大與有過失，而減輕或免除上訴人等之賠
      償責任。
（二）原審原告甲○○偕其女陳湘芸外出，竟疏於監督、注意，
      任陳湘芸於馬路上逆向行走，致為上訴人丙○○騎乘前開
      重機車碰撞而死亡，則原審原告甲○○就系爭損害之發生
      或擴大固與有過失；然被上訴人乙○○並未同行，且已有
      有監督能力之甲○○同行，是自難認被上訴人乙○○有何
      過失可言。
八、再按保險人依強制汽車責任保險法規定給付之保險金，視為
    加害人或被保險人損害賠償金額之一部分；加害人或被保險
    人受賠償請求時，得扣除之，強制汽車責任保險法第30條定
    有明文（最高法院93年度台上字第472號判決參照）。查系
    爭汽機車強制責任保險金140萬元，係由被上訴人及原審原
    告甲○○2人各自領得70萬元，為兩造所不爭，自堪信為真
    實。則本件被上訴人已受領前開強制汽車責任保險之保險金
    ，依前開說明，應自本件損害賠償金額中扣除，則扣除後，
    被上訴人乙○○尚得請求上訴人等連帶賠償30萬元（其計算
    方式為：100萬-70萬=30萬元）。
九、末按給付無確定期限者，依民法第229條第2項之規定，債務
    人於債權人得請求給付時，經其催告而未為給付，自受催告
    時起，負遲延責任；其經債權人起訴而送達訴狀者，與催告
    有同一效力。而遲延之債務，以支付金錢為標的者，債權人
    得請求依法定利率計算之遲延利息；應負利息之債務，其利
    率未經約定，亦無法律可據者，週年利率為5%，亦為民法第
    233條第l項、第203條所明定。查侵權行為之損害賠償請求
    權於行為時即已發生，但其給付無確定期限，而上訴人等均
    係於94年9月23日收受本件起訴狀繕本，為兩造所不爭，並
    有送達證書在卷可憑，自堪信為真實。是被上訴人乙○○請
    求上訴人等連帶給付前開30萬元之自起訴狀繕本送達翌日即
    94年9月24日起至清償日止，按年息5%計算之利息，自屬有
    據，應予准許。是則原審判命上訴人等如數給付，於法並無
    不合。上訴意旨指摘原判決不當，求予廢棄改判，為無理由
    ，應予駁回其上訴。又本件事證已臻明確，兩造其餘攻擊防
    禦方法與判決結果不生影響，自無庸一一論究，併此敘明。
十、據上論結，本件上訴為無理由，依民事訴訟法第449條第l項
    、第78條、第85條第2項，判決如主文。
中    華    民    國    95    年    7     月    5     日
                      民事第七庭審判長法  官  袁再興
                                      法  官  陳賢慧
                                      法  官  吳惠郁
以上正本係照原本作成。
不得上訴。
                                      書記官  江玉萍
中    華    民    國    95    年    7     月    10    日
                                                      Ｈ


司法院資訊處製作；財團法人民間司法改革基金會備份。
